【裁判字號】    99,台上,930
【裁判日期】    990210
【裁判案由】    偽造有價證券
【裁判全文】
最高法院刑事判決              九十九年度台上字第九三０號
上  訴  人  甲○○
選任辯護人  陳里己律師
            陳意青律師
上列上訴人因乙○○自訴偽造有價證券案件，不服台灣高等法院
高雄分院中華民國九十六年十月三十日第二審判決（九十六年度
上訴字第一一二三號，自訴案號：台灣高雄地方法院九十五年度
自字第六二號），提起上訴，本院判決如下：
    主  文
原判決撤銷，發回台灣高等法院高雄分院。
    理  由
本件原判決認定上訴人甲○○有原判決所記載之犯罪事實，因而
撤銷第一審之判決，改判仍適用修正前刑法連續犯之規定，論上
訴人以連續犯偽造有價證券罪，處有期徒刑三年十月，併為相關
從刑之諭知。固非無見。
惟查：(一)有罪之判決書，對被告有利之證據不採納者，應說明其
理由，為刑事訴訟法第三百十條第二款所明定。故有罪判決書對
於被告有利之證據，如不加採納，必須說明其不予採納之理由，
否則即難謂無判決不備理由之違誤。本件原判決認定上訴人利用
與自訴人乙○○合夥次承攬屏東縣麟洛國民小學老舊危險校舍整
建工程（下稱麟洛國小工程）、屏東縣崁頂鄉老人長期照護中心
新建工程之機會，因自訴人無暇處理簽發支票支付廠商工程款事
宜，乃將支票及印章交付上訴人並授權簽發支票支付工程款，詎
上訴人逾越自訴人之授權範圍，持其所保管自訴人之印章，偽造
原判決附表所示支票三紙等情，而有連續偽造有價證券之犯行。
原判決似認定自訴人因無暇親自處理工程款支付事宜，乃將支票
與印章交付並授權，由上訴人簽發支票。然據證人馬石麟於原審
證稱「（麟洛國小的工程，你擔任勞工安全衛生管理員，你知道
這件工程廠商領錢的時候在何處領錢？）高雄市○○路跟民權路
口那棟領錢」、「工地那邊都是在工地現場發現金，開票過程在
興中路辦公室，工地這個月需要多少錢，工地主任報下來，經過
批核，乙○○他開票，管帳是乙○○在管的，票都是乙○○在興
中路開票，我至少看過一次乙○○在興中路開票，我三個月期間
祇看過一次乙○○在那邊開票，我不是天天去興中路那邊上班」
等語（原審卷第一五二頁），則指證自訴人曾有簽發支票支付麟
洛國小工程款項之行為。上情若屬無訛，上訴人所為並未保管自
訴人印章之辯解，即非全屬無據。原判決就此有利上訴人之證據
，未說明如何不足採，逕為不利上訴人之認定，自有理由不備之
違法。(二)審理事實之法院對於被告有利及不利之證據，應一律注
意，詳為調查，綜合全案證據資料，本於經驗法則以定其取捨，
並將取捨證據及得心證之理由於判決內詳為說明。故證據雖已調
查，而尚有其他部分並未調查，仍難遽為被告有利或不利之認定
。原判決認定上訴人曾保管自訴人之印章，伺機逾越授權範圍，
持該印章偽造原判決附表所示支票，依理由之說明，係以自訴人
在第一審所為將印章交付上訴人保管，至民國九十四年八、九月
間始行取回之證詞為主要之依據。惟查，有關自訴人如何持有其
在台灣土地銀行高雄分行所設０九００一八號支票帳戶之印章一
節，自訴人於第一審先後陳稱「（該印章的土地銀行高雄分行的
開戶的印鑑何人辦的）我自己去辦的，辦完之後就放在我這裡」
、「剛開始是他簽發支票，我來蓋章，後來工程期拖很長，而且
我還要上班，我將印章直接交給被告（即上訴人），讓被告開立
支票給廠商，但所有的廠商我都不認識」，並稱印鑑章至九十四
年八、九月間始拿回來等語（第一審卷第二十二、七十五、七十
六頁）。若均無訛，自訴人似非始終親自或委由上訴人保管印章
。而自訴人為刑事訴訟之當事人，在審判中以證人身分所為將印
章交付上訴人，於九十四年八、九月間始行取回等陳述，有何第
三人或其他證據可資證明與事實相符？且自訴人究竟何時將印章
託由上訴人保管？均關係上訴人有無於原判決所認定九十四年五
月十七日至同年八月十五日期間，逾越授權範圍以偽造支票之判
斷，自有查明之必要。又原判決認定上訴人於九十四年五月十七
日至同年八月十五日之間偽造原判決附表所示支票三紙等情，理
由併說明上訴人偽造有價證券而行使，當然含有詐欺之性質云云
（原判決理由三）。果均無訛，上訴人於偽造三紙支票後，竟遲
至九十五年八月九日始行提示以詐取財物，自應究明其遲未提示
之原因，始足為是否合於經驗法則之判斷基礎。原審未為詳查，
逕採自訴人片面陳述而為不利上訴人之認定，自有證據調查未盡
之違誤。以上或為上訴意旨所指摘，或屬本院得依職權調查之事
項，應認原判決有撤銷發回更審之原因。末按起訴或其他訴訟行
為，於法律上必備之程式有欠缺而其情形可補正者，法院應定期
間，以裁定命其補正，刑事訴訟法第二百七十三條第六項定有明
文。此項關於第一審審判之規定，依同法第三百六十四條，亦為
第二審所準用。本件自訴人提起自訴時，漏未在自訴狀上簽名或
蓋章，惟此項程式上之欠缺並非不可補正，案經發回，法院自應
先以裁定命為補正，方屬合法，附此敘明。
據上論結，應依刑事訴訟法第三百九十七條、第四百零一條，判
決如主文。
中    華    民    國  九十九  年    二    月    十    日
                      最高法院刑事第十二庭
                          審判長法官  張  春  福
                                法官  林  勤  純
                                法官  李  錦  樑
                                法官  陳  國  文
                                法官  郭  毓  洲
本件正本證明與原本無異
                                      書  記  官
中    華    民    國  九十九  年    二    月  二十六  日
                                                      K

司法院資訊處製作；財團法人民間司法改革基金會備份。
